最高法院刑事判決　　　　　　　　　　　　　　　九十一年度台上字第六三八七號
　　上　 訴　 人　台灣高等法院高雄分院檢察署檢察官
　　被　　　　告　丁○○
　　　　　　　　　甲○○
　　　　　　　　　乙○○
　　上訴人即被告　丙○○
右上訴人等因被告等貪污案件，不服台灣高等法院高雄分院中華民國九十一年六月十
一日第二審更審判決（九十年度重上更(四)字第八五號，起訴案號：台灣高雄地方法院
檢察署八十二年度偵字第一七四八○、一七六五七、一八四○八號），提起上訴，本
院判決如左：
    主  文
原判決撤銷，發回台灣高等法院高雄分院。
丙○○之上訴駁回。
    理  由
一發回部分：
本件原判決認定：被告丁○○係台灣肥料股份有限公司（下稱台肥公司）高雄廠之總
務課工業關係管理員，兼該公司高雄廠產業工會常務理事；被告甲○○係同廠修繕工
場保溫技術員領班，兼工會常務監事；被告乙○○係同廠修繕工場冷作電焊技術員，
兼工會理事；上訴人即被告（下稱被告）丙○○係同廠硝酸工場化學工程師，為工會
會員；另胡鳳基（業於更(一)審時裁定停止審判）則係同廠硝酸工場液氨充填技術領班
，亦為工會會員。該五人竟基於共同竊取廠方所有氣氨之概括犯意，於民國八十年十
二月間，由丁○○向該廠廠長袁士珍表示，工會欲回收處理槽車時所排出之廢氣氨，
以防止空氣污染，並以該廢氣氨混合純水製造氨水出售，做為工會福利。經袁士珍同
意後，丁○○為設置回收廢氣氨設備，指使甲○○委由不知情之海建船舶工程有限公
司負責人林石城前來承做，並指示乙○○負責監工，而由乙○○命林石城將工會設置
之氨水槽管線延伸至卸氨架邊緣（以便與廠方之氣氨管線聯結）。嗣乙○○為接通上
開管線，乃向負責保管廠方管線之丙○○請教，而由丙○○予以指點。乙○○即私自
將工會之回收設備與廠方之氣氨管線接通，並安裝二個開關閥及一個排氣閥。完成後
，丁○○即僱用胡鳳基擔任操作員，約定由工會每半月付固定津貼新台幣（下同）二
千元，如有加班，核實付給加班費，乙○○則教導胡鳳基操作之方法。丁○○、甲○
○旋即囑胡鳳基，直接以台肥公司之氣氨製造氨水。胡鳳基承渠等之意，自八十年十
二月十日起，視客戶之需要，每月約二至十次，利用下班時間，開啟管線閥門，使廠
方所有之氣氨，經由工會自行設置之管線，進入工會之氨水槽，混合純水，製成氨水
。其中胡鳳基於八十一年九月十九日至十月二十二日請休假、病假期間，則由甲○○
另囑乙○○，以相同方法，製造氨水十一次。前後計自八十年十二月十日起，至八十
二年六月十五日止，連續以上開方法竊取廠方所有之氣氨共一一三次，每次一車，製
成濃度不同之氨水，計約竊得相當於百分之百濃度之氨水共十一萬八千二百七十九公
斤，詳如原判決附表（下稱附表）所示，並分由胡鳳基或甲○○測量氨水濃度填寫出
廠證，出售予不知情之建豐冷凍機材股份有限公司（下稱建豐公司），不法所得為一
百零一萬五千零十六元（八十二年六月所出售之二車氨水，換算為百分之百濃度氨水
計三千二百公斤另計），充作工會之基金。胡鳳基、乙○○所得酬勞約十三萬二千元
，其中六千元由乙○○領得。嗣胡鳳基於調查及偵查中自白犯罪。案發後，該工會於
八十三年五月二十七日繳回竊盜所得九十六萬六千六百八十二元，連同營業稅四萬八
千三百三十四元，共計一百零一萬五千零十六元；八十二年六月間出售二車氨水之出
售款，亦於九十年八月繳還台肥公司等情。因而撤銷第一審關於被告等部分之判決，
並變更起訴法條，改判論處被告等共同連續竊盜罪刑，固非無見。
惟查：(一)貪污治罪條例重在懲治貪污，澄清吏治，倘公務員假借其職務上之權力、機
會或方法而竊取公有財物者，即與該條例第四條第一項第一款之竊取公有財物罪相當
，並不限於公務員在執行職務時為之，亦不以公務員原有此項職務者為限。原判決認
定丁○○、甲○○、乙○○、丙○○、胡鳳基分別為公營事業台肥公司之管理員、保
溫技術員領班、電焊技術員、化學工程師、液氨充填技術領班，並擔任工會幹部或為
會員，共同基於竊取廠方所有氣氨之概括犯意，佯向廠長袁士珍表示工會欲回收處理
槽車時所排出之廢氣氨，以防止空氣污染，並以該廢氣氨混合純水製造氨水出售，做
為工會福利，旋於設置回收設備時，私自與廠方之氣氨管線接通，並利用下班時間，
開啟管線閥門，直接竊取台肥公司之氣氨製造氨水，且填寫出廠證，使順利運出廠區
，出售予不知情之建豐公司，得款百餘萬元，如果無訛。則被告等有無假借渠等職務
上之權力、機會或方法而竊取台肥公司所有之氣氨？此與是否應論以公務員竊取公有
財物罪，至有關係。乃原審未斟酌上情，僅以被告等未經管廠方所有之氨氣，且係利
用下班時間竊取，並非在執行公務或職務時為之，即逕認與貪污治罪條例第四條第一
項第一款竊取公有財物罪之要件不合，而改判論處刑法第三百二十條第一項之普通竊
盜罪，自嫌速斷。(二)依據卷內資料，液氨與氣氨乃同一物質，均為濃度百分之百之氨
，僅在不同溫度、壓力下，分別呈現液體或氣體之狀態而已。至於氨水，則係以氣氨
或液氨為原料（通常在氣氨狀態下），加入純水稀釋後所製造之產品（其濃度約在百
分之二十幾）。從而液氨與氨水，兩者有別（見更(四)審第一卷第二七五頁、第二卷第
一二一頁）。原判決認定，被告等共同竊取台肥公司所有之氣氨，加入純水，製成氨
水出售，如果無訛，則被告等所竊取者，應為氣氨（在高壓低溫狀態時為液氨），並
非氨水。乃原判決依百分之百濃度計算其總量時，卻將所竊取之氣氨（或液氨），誤
載為氨水十一萬八千二百七十九公斤（見原判決第四面第十八行），另附表內亦將氣
氨（或液氨）之重量，誤載為氨水之重量，已有違誤。又依原判決認定之事實，被告
等共同竊得之氨水（應係氣氨之誤，已見前述）為十一萬八千二百七十九公斤，詳如
附表所示。但依其附表之記載及理由欄之說明，其總重量則為十一萬八千二百八十一
點一七公斤（見原判決第十二面第十行、附表第七面合計欄），前後亦不相適合。(三)
依加值型及非加值型營業稅法第三十二條第一項前段規定（修正前營業稅法亦同），
統一發票係由銷售貨物或勞務之營業人（即賣方）開立，交付買受人（即買方）。本
案被告等係以台肥公司產業工會之名義，將製造完成之氨水，出售予建豐公司，故應
開立統一發票者為賣方之產業工會，並非買方之建豐公司，本院前次發回意旨，業已
指摘及此。又依卷附之統一發票影本記載，其買受人為「建豐冷凍機材股份有限公司
」（見偵字第一七四八○號卷第一七三至一八一頁）。丁○○且供稱：工會有申請統
一發票使用，卷附之統一發票（指販賣氨水給建豐公司之統一發票）係存根聯，所以
沒有蓋工會之印章（見更(四)審第一卷第一六二頁）。乃原判決以上開統一發票採為被
告等犯罪之證據時（依該發票計算竊取之數量），仍誤認為係建豐公司購買氨水後，
開給台肥公司產業工會之憑證（見原判決第二十面第七至十行），其違誤之情形，仍
然存在。以上或為檢察官上訴意旨指摘所及，或為本院得依職權調查之事項，應認原
判決仍有撤銷發回更審之原因。
二駁回部分 (即丙○○上訴部分)：
按刑事訴訟法第三百七十六條所列各罪之案件，經第二審判決者，不得上訴於第三審
法院，法有明文。本件檢察官對於被告丙○○雖依（修正前）貪污治罪條例第四條第
一項第一款之竊取公有財物罪嫌提起公訴，惟原審係變更起訴法條改依刑法第三百二
十條第一項之普通竊盜論處罪刑，核屬刑事訴訟法第三百七十六條第二款之案件。依
首開說明，既經第二審判決，被告自不得上訴於第三審法院（僅檢察官得上訴於第三
審法院）。丙○○竟復提起上訴，顯為法所不許，其上訴應予駁回。
據上論結，應依刑事訴訟法第三百九十七條、第四百零一條、第三百九十五條前段，
判決如主文。
中      華      民      國    九十一    年     十一     月     十四     日
                              最高法院刑事第十一庭
                                  審判長法官  呂  潮  澤
                                        法官  白  文  漳
                                        法官  陳  世  雄
                                        法官  孫  增  同
                                        法官  林  開  任
      右正本證明與原本無異
                                              書  記  官
中      華      民      國    九十一    年     十一     月     十九     日
